【裁判字號】    99,事聲,300
【裁判日期】    990908
【裁判案由】    消債聲明異議
【裁判全文】
臺灣高雄地方法院民事裁定             99年度事聲字第300號
異  議  人  甲○○
上列當事人間消費者債務清理事件，異議人對於本院司法事務官
於民國99年7 月13日所為本院99年度司執消債清字第172 號裁定
聲明異議，本院裁定如下：
    主  文
原裁定廢棄。
    理  由
一、按法院裁定開始更生或清算程序後，得命司法事務官進行更
    生或清算程序；關於更生或清算之程序，除本條例別有規定
    外，準用民事訴訟法之規定，消費者債務清理條例（下稱消
    債條例）第15條、第16條第1 項前段定有明文。另按本法所
    定事件，依法移由司法事務官處理者，除別有規定外，適用
    本節之規定；當事人對於司法事務官處理事件所為之終局處
    分，得於處分送達後10日之不變期間內，以書狀向司法事務
    官提出異議。司法事務官認前項異議有理由時，應另為適當
    之處分；認異議為無理由者，應送請法院裁定之。法院認第
    1 項之異議為有理由時，應為適當之裁定；認異議為無理由
    者，應以裁定駁回之，民事訴訟法第240 條之1 、第240 條
    之4 第1 項至第3 項亦定有明文。
二、本件異議意旨略以：原審認定異議人名下之機車1 部屬清算
    財團之財產，裁定命異議人應將上開財產予以變價及解約處
    分，然該機車為異議人工作上代步所必須，該機車係屬生活
    重要工具，當屬禁止扣押之財產，況該機車已出廠5 年，已
    無殘值，變賣實益亦不大。又債權人主張應審酌異議人對配
    偶劉麗真是否有剩餘財產分配請求權，惟查異議人與配偶劉
    麗真法定財產制並未消滅，且亦無民法第1009條、第1010條
    及第1011條應變動為分別財產制之原因及情事，異議人對配
    偶劉麗真應無所謂剩餘財產分配請求權，爰依法聲明異議等
    語。
三、經查：
（一）按法院裁定開始清算程序時，屬於債務人之一切財產及將
      來行使之財產請求權為清算財團；專屬於債務人本身之權
      利及禁止扣押之財產，不屬於清算財團，消債條例第98條
      第1 項第1 款、第98條第2 項前段分別定有明文。又債務
      人及其共同生活之親屬所必需之衣服、寢具及其他物品不
      得查封，強制執行法第53條第1 項第1 款亦有明定。查異
      議人自陳在全方位冷飲店擔任送貨員（見97年度司執消債
      更第506 號卷第66頁）其名下之機車應係異議人工作上所
      需之交通工具，是異議人主張其名下之機車係屬生活上所
      必需之物品，應屬可採。況該機車使用至今已有5 年，依
      財政部86年12月30日發布之「固定資產耐用年數表」規定
      ，機車之耐用年數為3 年。上開機車，已逾耐用年數，而
      無經濟上價值，拍賣可獲得之價額不高，從而，異議人名
      下機車依前開條文及辦理消費者債務清理事件應行注意事
      項第33項之規定，應係禁止扣押之財產，而非屬清算財團
      之財產，應堪認定。是本院司法事務官依管理人提出之資
      產表，裁定異議人名下之機車為清算財團之財產應予變價
      處分，尚有未恰，異議意旨指摘原裁定此部分之處分不當
      ，尚屬有據。
（二）另按「夫妻未以契約訂立夫妻財產制者，除本法另有規定
      外，以法定財產制，為其夫妻財產制」、「法定財產制關
      係消滅時，夫或妻現存之婚後財產，扣除婚姻關係存續所
      負債務後，如有剩餘，其雙方剩餘財產之差額，應平均分
      配。但下列財產不在此限：一、因繼承或其他無償取得之
      財產。二、慰撫金。依前項規定，平均分配顯失公平者，
      法院得調整或免除其分配額。」、「夫妻之一方受破產宣
      告時，其夫妻財產制，當然成為分別財產制。」、「專屬
      於債務人本身之權利及禁止扣押之財產，不屬於清算財團
      。但民法第1030之1 規定之剩餘財產差額分配請求權，不
      在此限。」。民法第1005條、第1030條之1 第1 、2 項、
      第1009條及消費者債務清理條例第98條第2 項訂有明文分
      別定有明文。再清算程序實質為破產程序，為法定財產制
      關係消滅原因之一，有配偶者即應預為剩餘財產之計算，
      以歸屬清算財團之範圍。考其立法意旨在於，若不將該項
      權利列入清算財團，易被利用為脫產之途，顯失公平，是
      應併將剩餘財產分配請求權納入清算財團計算之。是異議
      人主張對其配偶無剩餘財產分配請求權云云，洵非可採。
四、綜上所述，本院司法事務官依管理人提出之資產表，裁定異
    議人名下之機車為清算財團之財產應予變價處分，惟機車係
    屬其生活上所必需之物品，係禁止扣押之財產，異議意旨指
    摘原裁定不當求予廢棄，為有理由。爰廢棄原裁定，並由本
    院民事執行處依法繼續審究辦理。
五、依消費者債務清理條例第15條、民事訴訟法第240 條之4 第
    3 項後段，裁定如主文。
中    華    民    國    99    年    9     月    8     日
                        臺灣高雄地方法院鳳山分庭
                            法      官  何悅芳
上為正本係照原本作成。
如不服本裁定，應於裁定送達後10日內，以書狀向本院提出抗告
，並繳納抗告費新臺幣1 千元。
中    華    民    國    99    年    9     月    8     日
                            書  記  官  陳俐嫺

司法院資訊處製作；財團法人民間司法改革基金會備份。
